【裁判字號】    99,上易,384
【裁判日期】    990623
【裁判案由】    詐欺
【裁判全文】
臺灣高等法院高雄分院刑事判決         99年度上易字第384號
上  訴  人
即  被  告  乙○○
上列上訴人因被告詐欺案件，不服臺灣高雄地方法院99年度易字
第68號中華民國99年3 月18日第一審判決（起訴案號：臺灣高雄
地方法院檢察署98年度偵字第26825 、28340 號），提起上訴，
本院判決如下：
    主  文
原判決撤銷。
乙○○無罪。
    理  由
一、公訴意旨略以：被告乙○○預見其將個人金融帳戶存摺、提
    款卡、印鑑交付他人，將有可能遭詐騙集團利用作為詐欺取
    財掩飾詐騙款項之用，其因循報紙分類廣告所載委請「亞信
    行銷代辦公司」（下稱：亞信公司）辦理信用貸款，經亞信
    公司所屬自稱「顏勝華」之人告知，欲辦理信用貸款需交付
    存摺、提款卡、印鑑供亞信公司向銀行辦理信用貸款，其遂
    於民國（下同）98年7 月14日先後前往位於高雄縣岡山鎮○○○路28號之國泰世華商業銀行岡山分行（下稱國泰世華銀
    行）申辦00000000 0000 號帳號並領取存簿、提款卡、提款
    卡密碼，及高雄縣岡山鎮○○路275 號之第一商業銀行岡山
    分行（下稱第一銀行）申辦000000000000號帳戶並領取存簿
    、提款卡、提款卡密碼，辦妥後被告乙○○遂於98年7 月15
    日下午12時許，在高雄縣岡山鎮○○○路「麥當勞」2 樓，
    將上開申辦之存簿、提款卡、提款卡密碼交付予顏勝華。嗣
    後騙集團份子輾轉取得被告乙○○前揭帳戶之存摺、提款卡
    、印鑑，而為下列詐欺犯行（一）於98年7 月30日14時許，
    甲○○接獲詐騙集團份子向其謊稱：因所申辦之郵局帳號遭
    詐騙集團份子使用，需依指示前往提款機將其郵局帳戶內款
    項全數提領以免遭警方凍結云云，甲○○不疑有詐遂前往提
    款機提款新台幣（下同）55萬元，並依詐騙集團之指示，將
    55 萬 元匯入被告乙○○所有前揭第一銀行帳戶內，方知受
    騙；（二）於98年7 月31日8 時20分許，丙○○接獲詐騙集
    團份子向其謊稱：其中華電信電話費用欠繳，需予以繳款，
    否則帳戶會遭凍結，且需匯款新台幣10萬元至被告乙○○所
    有之前揭國泰世華銀行帳號內，丙○○不疑有詐，遂依詐騙
    集團份子指示予以匯款，後因丙○○察覺有異，方悉受騙。
    因認被告乙○○涉犯刑法第339 條第1 項、第30條第1 項之
    幫助詐欺取財罪嫌等語。
二、按犯罪事實應依證據認定之，無證據不得認定犯罪事實；又
    不能證明被告犯罪者，應諭知無罪之判決，刑事訴訟法第一
    百五十四條第二項、第三百零一條第一項分別定有規定。認
    定不利於被告之事實，須依積極證據，苟積極證據不足為不
    利於被告事實之認定時，即應為有利於被告之認定，更不必
    有何有利之證據。此之所謂證據，須確屬能為被告有罪之證
    明，而無瑕疵可指者，始足當之；再者，犯罪事實之認定，
    應憑證據，所謂證據，須適於為被告犯罪事實之證明者，始
    得採為斷罪資料，如未能發現相當證據，或證據不足以證明
    ，自不能以推測或擬制之方法以為裁判基礎；又所謂認定犯
    罪事實所憑之證據，雖不以直接證據為限，間接證據亦包括
    在內，然而無論直接或間接證據，其為訴訟上之證明，須於
    通常一般人均不致有所懷疑，而得確信其為真實之程度，始
    得據之為有罪之認定，倘其證明尚未達到此一程度，而有合
    理懷疑存在時，即應為無罪之判決（最高法院二十九年上字
    第三一○五號、三十年上字第八一六號、四十年台上字第八
    六號、五十三年台上字第二七五○號、七十六年台上字第四
    九八六號分別著有判例參照）。復事實審法院對於證據之取
    捨，依法雖有自由判斷之權，然積極證據不足證明犯罪事實
    時，被告之抗辯或反證縱屬虛偽，仍不能以此資為積極證據
    應予採信之理由；認定犯罪事實應依證據，為刑事訴訟法所
    明定，故被告否認犯罪事實所持之辯解，縱屬不能成立，仍
    非有積極證據足以證明其犯罪行為，不能遽為有罪之認定（
    最高法院三十年上字第四八二、一八三一號分別著有判例參
    照）。
三、公訴人認被告乙○○涉有幫助詐欺罪嫌，無非以告訴人甲○○、丙○○於警詢中之指訴。第一銀行存款存根聯、國
    泰世華銀行存款憑證客戶收執聯。第一銀行開戶申請書、
    國泰世華銀行開戶申請書。被告之供述等為主要論據。
四、訊據被告乙○○對於上揭時、地將其上開銀行帳戶之提款卡
    及密碼交付予真實姓名年籍資料不詳自稱稱為「顏勝華」之
    成年男子，嗣有被害人甲○○、丙○○遭詐欺集團成員詐騙
    ，並先後匯款55萬元、10萬元至其上開銀行帳戶內等情供承
    不諱，惟矢口否認有何幫助詐欺取財之犯行，於原審及本院
    辯稱：伊是看廣告辦理貸款而與對方聯繫，經對方要求提供
    上開存摺、提款卡及密碼，且需要二本帳戶，是自稱顏勝華
    之人向伊收帳戶，顏勝華再交給翁國賓，伊有向彰化縣警察
    局田中分局檢舉翁國賓這個人，這個人也有被抓到，因為宅
    急便是以他的名義寄給伊的，但是這個人伊不認識，也沒見
    過他，但伊接到該宅急便的時候，伊有打宅急便上翁國賓的
    電話0000000000給他們，他們告訴伊通儲沒有開，他們不能
    辦理。他們要伊去國泰世華銀行去打開通儲，伊有去國泰世
    華辦理通儲，21日他們和伊聯絡後，又有人來麥當勞再向伊
    收取存摺、提款卡。98年7 月4 、5 、6 日及98年8 月4、5
    日綜合工商廣告是伊提出的，那是伊在界陽超商拿的，伊因
    為酒駕車禍受傷既沒有收入、車子又損壞、人被移送要繳罰
    金，加上買車貸款要繳、伊阿姨、母親向人家借錢給伊的，
    伊為了急著籌錢繳車貸及還錢，所以沒有想那麼多，伊亦是
    被害人，因還賠了開戶費2 千元等語，並提出寄件人翁國賓
     (97年7 月17日、手機0000000000號、北縣三重巿三和路3
    段139 巷7 號、亞房行銷) 宅急便文件、亞信銀行特約行銷
    代辦公司、彰化縣警察局田中分局通知書、98年7 月4 、5
    、6 月及98年4 、5 月之綜合工商廣告單為證。
五、查被告乙○○於民國98年7 月15日下午12時許，看綜合工商
    廣告後，為辦理信用貸款，在高雄縣岡山鎮○○○路「麥當
    勞」2 樓處，將其於98年7 月14日所申辦之上開國泰世華銀
    行帳號：000000000000號帳戶及第一銀行帳號：0000000000
     0號帳戶之存摺、提款卡及密碼等，交予真實年籍姓名不詳
    自稱為「顏勝華」之成年人，授權其辦理信用貸款等情，業
    據其供承在卷( 見警卷一第3 頁、警卷二第1 、2 頁、偵卷
    第5 頁、原審卷一第15頁反面、本院卷第41頁) 。並有被告
    乙○○於98年7 月14日分別在國泰世華銀行帳號：00000000
    0000號帳戶及第一銀行帳號：00000000000 號帳戶開戶資料
    附卷可稽（見警卷一第9 至13 頁 、警卷二第3 至6 頁）。
    又詐欺集團成員於取得被告上開銀行帳戶之提款卡及密碼後
    ，(一)於98年7 月30日14時許，撥打電話予被害人甲○○，向
    被害人甲○○佯稱：其所申辦之郵局帳號遭詐騙集團份子使
    用，需依指示將其郵局帳戶內款項全數提領並存入被告乙○○前揭第一銀行帳戶內以免遭警方凍結云云為詐術，致甲○○因而陷於錯誤，遂依指示前往提款55萬元並存入被告乙○○前揭第一銀行帳戶內。(二)於98年7 月31日8 時20分許，撥
    打電話予被害人丙○○，向被害人丙○○佯稱：其中華電信
    電話費用欠繳，恐係遭詐騙集團份子冒用，需依指示將帳戶
    內款項全數提領並存入被告乙○○前揭國泰世華銀行帳戶內
    以免遭警方凍結云云為詐術，致丙○○因而陷於錯誤，遂於
    同日10時10分依指示前往提款10萬元並存入被告乙○○前揭
    國泰世華銀行帳戶內等情，業據被害人甲○○、丙○○於警
    詢中陳述甚詳，並有上開帳戶客戶往來明細、存款憑證客戶
    收執聯在卷可參（見警卷一第14至17頁、24頁、警卷二第7
    至10頁、15頁），是上開帳戶確已遭詐騙集團用以作為詐騙
    被害人甲○○、丙○○所得之匯款帳戶，堪信為真實。
六、又查：依被告乙○○所提出98年7 月4 、5 、6 日綜合工
    商廣告（見偵卷第11頁、原審卷一第22頁) 。98年8 月4
    、5 日綜合工商廣告( 見本院卷第8 頁) 。其上確有刊載「
    亞信行銷代辦公司，超好申貸撥款，配合多家銀行辦理銀行
    信用貨款，10至100 萬超低利率，信用瑕疵，負債比過高，
    無工作證明者皆可申辦，保證7 至10天過件，免押、免保、
    絕無事先收費，專業迅速保密，無辦理者，還可幫您分辨真
    假公司，00000000000 號」等語，而被告乙○○使用之0000
    000000號手機通聯紀錄，記載自98年7 月21日9 時53分37秒
    起98年7 月29日12時35分49秒止，曾與門號0000000000 0
    號之行動電話通話11次，其中98年7 月21日有1 次，同年月
    22日有2 次，同年月23日有1 次，同年月24日有3 次，同年
    月27日有2 次，同年月29日有2 次等情，有台灣大哥大股份
    有限公司雙向通聯資料查詢附卷可佐（見原審卷二第12至14
    頁），再參之被告乙○○所提出之寄件人翁國賓(97 年7
    月17日、手機0000000000號、北縣三重巿三和路3 段139 巷
    7 號、亞房行銷) 文件宅急便、亞信銀行特約行銷代辦公
    司、上開綜合工商廣告單等文件以觀；足見被告確有因欲貸
    款，與該行銷代辦公司廣告單上所載電話號碼聯繫，將所申
    請國泰世華銀行，00000000 0000 號帳號並領取存簿、提款
    卡、提款卡密碼，及第一銀行申辦000000000000號帳戶並領
    取存簿、提款卡、提款卡密碼，辦妥後交付予自稱顏勝華之
    人，欲授權其辦理信用貸款，對方嗣後又以寄件人翁國賓之
    宅急便文件寄給被告乙○○通知其向銀行辦理通儲。故被告
    辯稱看廣告欲辦理信用貸款而與對方聯繫，授權其辦理信用
    貸款等情，應非子虛，即難認其主觀上有提供上開系爭帳戶
    予他人非法使用之意思。
七、又衡之目前社會常情，以求行銷代辦貸款公司廣告為餌，誘
    使他人交付帳戶存摺、提款卡、密碼之詐騙手法，並非不可
    能發生。再參之現今科技發達，銀行提供之服務日新月異，
    舉凡存款提領方式，過去只能以存摺人工提領，進步至櫃員
    機提領，而轉帳存款方式，亦從人工匯款方式、進步至櫃員
    機轉帳、無摺存款等情，衡情若非平日常利用銀行理財之人
    ，尚非一般人均所知悉；且金融業究何方式探知個人信用狀
    況，亦非未從事此類工作者均所知悉，故一般人於急迫辦理
    信用貸款輕率時，觀見刊登之廣告或輕信他人之言，非無可
    能。再酌以本案被告當時因個人家庭經濟困難，急於辦理信
    用貸款以解決其經濟狀況之情形下，自難期待被告對詐騙者
    所言有分辨能力，是被告在經濟壓力，急欲辦理信用貸款之
    情況下，非無遭詐騙之可能。執是，被告交付上開帳戶等所
    為，固不符合一般之常態，惟仍難遽認被告所辯係屬虛偽。
八、又被告乙○○於原審及本院一再供稱：是自稱顏勝華之人向
    伊收帳戶，顏勝華再交給翁國賓，伊有向彰化縣警察局田中
    分局檢舉翁國賓這個人，這個人也有被抓到，因宅急便是以
    他的名義寄給伊的，伊亦是被害人等語，經本院向彰化縣警
    察局田中分局查詢，該分局檢送之資料，其中有記載：本分
    局查獲杜泰然、翁國賓等人涉嫌詐欺案，有該分局99年5 月
    5 日田警分偵字第0990008058號函及檢附之被告乙○○之警
    詢筆錄、廣告單、亞信銀行特約行銷代辦公司授權書、宅急
    便文件等可按( 見本院卷第28至37頁) ，且經彰化縣警察局
    田中分局警員即證人黃楷倫於本院具結證述：我們於98年8
    月26日查獲詐欺集團，這個案件有聲請通訊監察，在98年7
    月17日上午9 點11分19秒的通訊監察譯文，詐欺集團撥電話
    到大陸，裡面有涉及到被告的帳戶，我們就通知被告請他到
    派出所說明。被告到派出所的時候，說他是要借錢而被詐騙
    集團騙取帳簿，當時對方有以一個翁國賓名義寄宅急便給他
    ，我們也有查獲翁國賓，惟翁國賓者我們先前就已經查獲，
    知道他是詐騙集團成員，所以被告提供這個資料的時候，我
    們已經知道了。依據被告的筆錄，他是說他是看報紙借貸，
    所以被詐欺集團騙帳簿去，我們查獲翁國賓的時候，他們確
    實都是以這種方式詐騙帳簿，翁國賓都有承認，所以被告當
    時在派出所的筆錄，我們是以被害人的身分製作的。且當時
    他有提出他看的資料給我們等語（見本院第56頁) 。是被告
    乙○○所述上情，尚非全子虛。
九、由上開調查結果顯示，本件尚難排除被告係因經濟狀況急於
    辦理信用貸款，誤將上開系爭帳戶之存摺、提款卡、密碼交
    與他人之可能。故被告主觀上有無預見系爭帳戶可能被用作
    詐騙工具，以及系爭帳戶若被用作詐騙工具是否不違背被告
    本意，均非無疑；公訴人此部分之舉證，尚難認已使通常之
    人達於無疑並確信真實之程度，而仍有合理之懷疑存在，自
    難認被告有幫助詐欺取財之不確定故意。
十、綜上所述，公訴人所舉之前揭證據，僅能證明被告上開系爭
    帳戶經詐騙集團使用作為對他人詐欺犯罪之工具，然被告是
    否有幫助詐欺取財之不確定故意，尚屬不能證明。從而，公
    訴人所持之前開論據，均無法採為認定被告犯罪之證據；此
    外，復查公訴人於本院未再提出其他適合於證明被告犯罪事
    實之積極證據，並說明其證據方法與待證事實之關係，說服
    本院以形成被告有何幫助詐欺取財犯罪之心證，基於無罪推
    定之原則，被告被訴幫助詐欺取財罪尚屬不能證明，原審疏
    未詳查，遽為有罪之諭知，尚嫌速斷，被告上訴意旨，否認
    犯罪，指摘原判決不當，非無理由，應由本院撤銷改判，諭
    知被告無罪之判決。
據上論結，應依刑事訴訟法第369條第1項前段、第364條、第301
條第1項，判決如主文。
本案經檢察官姜麗儒到庭執行職務。
中    華    民    國    99    年    6     月    23    日
                 刑事第九庭     審判長法  官  莊秋桃
                                      法  官  范惠瑩
                                      法  官  田平安
以上正本與原本無異。
本件不得上訴。
中    華    民    國    99    年    6     月    23    日
                                  書  記  官  張宗芳

司法院資訊處製作；財團法人民間司法改革基金會備份。
